臺灣士林地方法院民事判決　　　　　 90年度重訴更一字第4號
原　　　告　教育部
法定代理人　甲○○
原　　　告　行政院人事行政局
法定代理人　乙○○
上　二　人
訴訟代理人　劉錦樹律師
　　　　　　李佩瑄律師
被　　　告　中華民國合作社聯合社
法定代理人　丙○○
訴訟代理人　吳志清律師
上列當事人間請求交付公教員工福利特別基金事件，本院於民國
94年10月31日言詞辯論終結，判決如下：
    主      文
被告應給付原告新臺幣壹仟玖佰零伍萬陸仟零陸拾肆元及自民國
91年1月26日起至清償日止，按週年利率5%計算之利息。
原告其餘之訴駁回。
訴訟費用由被告負擔3分之1，餘由原告負擔。
本判決原告勝訴部分，於原告以新臺幣陸佰肆拾萬元供擔保後，
得假執行。但被告如以新臺幣壹仟玖佰零伍萬陸仟零陸拾肆元為
原告預供擔保後，得免為假執行。
原告其餘假執行之聲請駁回。
    事實及理由
甲、程序方面：
    按訴狀送達後，原告不得將原訴變更或追加，但擴張應受判
    決事項之聲明者，不在此限，民事訴訟法第255條第1項第3
    款定有明文。查原告於民國90年6月14日提起本件訴訟時，
    係請求被告給付原告新臺幣（下同）1,000萬元及自起訴狀
    繕本送達翌日起至清償日止，按週年利率5%計算之利息；嗣
    於91年1月17日以民事聲請狀，擴張其聲明為被告應給付原
    告2,000萬元及自起訴狀繕本送達翌日起至清償日止，按週
    年利率5%計算之利息；又於94年8月31日擴張其聲明為被告
    應給付原告65,512,047元及自起訴狀繕本送達翌日起至清償
    日止，按週年利率5%計算之利息。因均屬擴張應受判決事項
    之聲明，揆諸首揭規定，於法相合，應予准許，合先敘明。
乙、實體方面：
一、本件原告起訴主張：原告於民國78年5月9日依據行政院於同
    年4月29日核定發布實施之「各機關學校員工（生）消費合
    作社供應公教人員日常生活必需品實施計劃」（下稱「實施
    計劃」），訂定「機關學校員工（生）消費合作供應公教人
    員日常生活必需品輔導要點」（下稱「輔導要點」），又於
    同年5 月22日函知擬委託被告辦理公教人員日常生活必需品
    進、供貨事宜，而為委任要約之意思表示，被告除於同年月
    23日函覆為承諾之意思表示，並於同年11月16日提出「中華
    民國合作社聯合社接辦公教人員日常生活必需品供應業務計
    畫書」（下稱「業務計畫書」），以為其執行之依據，是兩
    造業已成立委任契約（下稱「系爭契約」），而上開實施計
    劃、輔導要點及業務計畫書，即為委任契約之內容。又依業
    務計畫書「參、實施辦法」之「三財務方面」之(二)之1. 規
    定，被告並應每年從盈餘中提撥公教員工福利特別基金（下
    稱「系爭基金」），作為辦理公教員工福利之用，兩造同意
    提撥比例為40% ，惟被告未依該比例據實提撥78至84年度之
    系爭基金，甚至自85年度以後，被告根本未提撥系爭基金，
    爰依系爭契約及業務計畫書「參、實施辦法」之「三財務方
    面」之(二)之1.規定，訴請被告給付80至86年度短撥及未撥之
    系爭基金等語，並聲明：(一)被告應給付原告65,512,047元及
    自起訴狀繕本送達翌日起至清償日止，按週年利率5%計算之
    利息。(二)原告願供擔保，請准宣告假執行。
二、被告則以：原告主張兩造間成立委任關係，而被告依委任關
    係所應辦理者為商品之買賣，惟依原告之組織法律，其職掌
    並無商品買賣業務之規定，且該項業務之辦理，原告機關既
    不提供資金亦不承擔損益，而被告依合作社法之規定，商品
    之進貨與供貨本即為被告之業務項目，且被告亦自行負擔經
    營所需資金及損益，顯屬被告自己之事務，實無因該項貨品
    供銷業務而與原告成立委任契約之餘地。又被告所擬之業務
    計畫書，僅係被告內部之作業綱領，而非私法上契約文件，
    該業務計畫書內雖有提撥系爭基金之規定，惟其提撥比例及
    辦理方式均由被告自行決定，縱有應報請主管機關即原告審
    查之記載，惟此僅屬行政監督事項，並不因此而與原告發生
    私法上之法律關係。是所提撥之系爭基金，如何管理運用，
    亦由被告決定，原告並無請求被告按其意旨實行分配，並請
    求交付系爭基金之法律上權利，縱系爭基金確須由原告取得
    ，亦屬捐贈性質，原告就未經交付之金額，於被告拒絕提撥
    時，並無請求給付之權利；又縱原告得請求被告給付，該給
    付之性質亦屬一年之定期給付，原告之請求權亦已罹於時效
    等語，資為抗辯，並聲明：(一)原告之訴及其假執行之聲請均
    駁回。(二)如受不利之判決，願供擔保請准宣告免為假執行。
三、兩造不爭執之事實：
  (一)原告於78年5月9日依據行政院於同年4月29日核定發布之「
    實施計劃」，訂定「輔導要點」。
  (二)原告又於78年5月22日以臺（78）人字第23534號暨78局肆字
    第18323號函檢附實施計劃及輔導要點，委請被告統一辦理
    公教員工日常生活必需品進貨、供貨事宜，並要求被告如同
    意辦理，即應依實施計劃及輔導要點，研擬具體執行計劃函
    送原告。
  (三)被告嗣於78年5月23日以全臺聯總字第671號函復原告，表示
    同意接受原告委辦之公教人員日常生活必需品進貨、供貨事
    宜，並將於5月底將有關辦理公教福利品供銷事宜之具體執
    行計畫送請原告鑑核。
  (四)惟被告於78年11月16日始以全合聯總字第796號函將「業務
    計畫書」檢送予原告核備。
  (五)業務計畫書「參、實施辦法」之「三財務方面」之(二)規定：
    「盈虧處理－本聯社辦理公教人員日常生活必需品供應業務
    年終結算：1.有盈餘時－應先彌補本項業務之累積虧損，並
    得參酌合作社法之本聯社章程規定，支付股息、提撥公基金
    、公益金及酬勞金後，餘額依左列原則處理。(1)按社員社對
    本聯社交易額多寡比例分配。(2)分配市縣聯合社。(3)提撥為
    提供本聯社供銷場地設備之機關作為辦理員工福利之用。(4)
    提撥為公教員工福利特別基金，作為辦理員工福利之用。前
    項盈餘分配辦法，應報請業務主管機關審查。2.有虧損時－
    依合作法規及本聯社章程之規定，由本聯社自負虧損責任」
    。
  (六)業務計劃書「參、實施辦法」之「三財務方面」之(三)之3.規
    定：「本聯社辦理公教日常生活必需品供應業務之財務收支
    ，其會計應獨立，並定期製作財務報表，送請業務主管機關
    審查」。
  (七)被告於82年2月8日以82全聯業字第0107號函送原告78暨79年
    度「盈餘分配表」，將被告78、79年度辦理公教生活必需品
    供應業務所餘盈餘之社員社分配金按「按社員社對全聯社交
    易額多寡比例分配」、「分配市縣聯合社」、「提撥為提供
    全聯社供銷場地設備之機關作為辦理員工福利之用」、「提
    撥為公教員工福利特別基金，作為辦理員工福利之用」四項
    提撥比例，定為「10% 、10% 、40% 、40% 」，經原告行政
    院人事行政局（下稱「人事行政局」）之「公教員工日常生
    活必需品供應業務輔導小組第12次會議」同意照辦，並要求
    被告依業務計畫書「參、實施辦法」之「三財務方面」之(二)
    之1.規定，擬具盈餘分配辦法，報請業務主管機關審查，原
    告人事行政局並於同年4 月26日以82局肆字第15842 號函檢
    送上開會議記錄予原告。
  (八)被告乃依上開決議，於82年7月2日以82全聯財字第0971號函
    檢送其辦理委託業務社員社分配金分配比例及分配辦法予原
    告，其中說明二部分表明之提撥比例為：「(一)按社員社對本
    聯社交易額多寡比例分配及分配縣市聯合社者，提撥比例為
    20% 。(二)提撥為提供本聯合社供銷場地設備之機關，作為辦
    理員工福利之用者，提撥比例為40% 。(三)提撥為公教員工福
    利特別基金，作為舉辦員工福利之用者，提撥比例為40% 。
    」另說明「三分配辦法：(一)按社員社對本聯合社交易額多寡
    比例分配及分配縣市聯合社部分之分配，係按本聯合社各縣
    市分社之業績及配貨單位申請配貨額佔總業績之比例，將應
    分配額乘以該縣市所佔之業績比率，即是應分配得之金額，
    但其分配所得額，需扣除本聯合社所付之補助款項，而該項
    補助款項，則悉數轉入『公教員工福利特別基金』項下。另
    若該縣市之分社係本聯合社自營，或該縣市聯社或機關學校
    聯合社亦自行經營者，除其係向本聯合社辦理配貨者，可按
    其申請配貨額佔總業績之比例分配得分配金外，其該縣市應
    分得之分配金額，則悉數轉入『公教員工福利特別基金』項
    下。(二)提撥為提供本聯社供銷場地設備之機關，作為辦理員
    工福利部分之分配，因各縣市政府機關所提供之場地，其所
    發生之經濟效益大小不一，為求公平起見，故先求得本聯合
    社各分社業績佔總業績之比例，再將其應分配數乘以所佔之
    比率，求出應得之分配金額，但其分配額需扣除本聯合社所
    付之租金額，而該項租金額，則悉數轉入『公教員工福利特
    別基金』項下，但若該分社係本聯合社自覓場地經營或縣市
    聯社自營者，則其分得之分配金亦悉數轉入『公教員工福利
    特別基金』項下」。
  (九)被告於83年8月18日將78、79年度委託業務盈餘所提撥之系
    爭基金共41,567,427元臺灣銀行支票，以（83）全聯財字第
    2044號函送被告人事行政局收執；嗣於85年1月13日將80至
    83年度委託業務盈餘所提撥之系爭基金共88,010,761元臺灣
    銀行支票，以（85）全聯財字第0100號函送被告人事行政局
    收執；又於85年12月31日將84年度委託業務盈餘所提撥之系
    爭基金21,058,206元臺灣銀行支票，以（85）全聯財字第
    3852號函送被告人事行政局收執。
  (十)兩造合意由安侯建業會計師事務所鑑定被告78至86年度所應
    提撥之系爭基金數額。
四、得心證之理由：
    原告主張伊與被告就辦理公教人員日常生活必需品進貨、供
    貨事宜，成立私法上之委任關係，被告並承諾從盈餘中提撥
    40% 作為公教員工福利特別基金，惟被告於78至84年間並未
    依約確實提撥，而85年後即未再提撥，故被告自應對伊交付
    系爭基金等語，惟為被告所否認，並以前開情詞置辯。是本
    件爭點即為：(一)兩造間之契約關係究竟係公法或私法契約？
    如為私法關係，是否為委任契約？(二)如兩造間有私法委任契
    約關係，被告有無承諾必須提撥社員社分配金之40%作為系
    爭基金？(三)如有上開承諾，則應如何計算社員社分配金40%
    之系爭基金提撥比例，被告迄今究尚應提撥多少錢？(四)原告
    是否為系爭基金之請求權人？(五)原告之請求權是否已罹於時
    效？茲分述如下：
  (一)兩造間之契約關係究係公法或私法契約？如為私法關係，是
    否為委任契約？
    1.按行政可分為公權力行政及私經濟行政，私經濟行政指國
      家非居於公權力主體地位行使其統治權，而係處於與私人
      相當之法律地位，在私法支配下為各種行為。私經濟行為
      可分為以下4類：(1)為達成行政上之任務，所採取之私法
      型態行為；(2)以私法組織型態或特設機構方式所從事之營
      利行為；(3)私法型態之輔助行為；(4)參與純粹之交易行為
      。故如屬於私經濟行政之事項，則適用私法之規定，一切
      爭執均應循民事訴訟途徑處理（參見吳庚著，「行政法之
      理論與實用」，增訂4版，第12至16頁）。
    2.而關於行政契約與私法契約區別之標準，原則上採「契約
      標的」理論，即依系爭契約之標的內容而定，然無法解決
      系爭契約法律性質時，則兼採「契約目的」理論。而自契
      約標的觀之，依原告於78年5月22日以臺（78）人23534號
      暨78局肆字第18323號函之內容所示，乃原告「委託」被
      告辦理公教員工日常生活必需品「進貨、供貨」事宜，純
      粹係私法關係，而由「契約目的」之觀點考量，依卷附之
      業務計畫書所載，「貳：目的：一統一辦理公教員工日常
      生活必需品之議價、進貨事宜，加強低價進貨效果，維護
      社會權益。二對社員社辦理統一供貨服務，輔助市縣聯合
      社設立供銷部及辦理機關（構）學校員工消費合作社之團
      體配貨，促進社員社業務之正常發展。三本聯社在全國各
      地區設立分社、供應站，平價供應公教人員日常生活必需
      品，以增進機關（構）學校員工（生）社所屬社員之福利
      。」係屬委託日常生活必需品之低價進貨私經濟事宜，凡
      此皆屬私經濟行為，亦係基於私法上之目的所為。另原告
      係依實施計劃，委託被告辦理公教員工日常生活必需品進
      貨、供貨事宜，並要求被告如同意辦理，即應依實施計劃
      及輔導要點提出具體執行計劃，被告則於78年5月23日以
      全臺聯總字第671號函表示同意接受原告委辦之公教人員
      日常生活必需品進貨、供貨事宜，前已認定，是被告並非
      單純基於原告單方之輔導、協助、勸告、建議行為，而係
      與原告基於「平等地位」，透過上開函件、實施計畫、輔
      導要點及業務計畫書所達成之合意。亦即兩造間係以平等
      地位所成立之私法上法律關係，故兩造間之契約關係應係
      私法契約。
    3.次按民法第528條規定：「稱委任者，謂當事人約定，一
      方委託他方處理事務，他方允為處理之契約。」本件原告
      於78年5月22日以臺（78）人字第23534號暨78局肆字第
      18323號致函被告，委託被告辦理公教員工日常生活必需
      品進貨、供貨事宜，並要求被告如同意辦理，即應依實施
      計劃及輔導要點提出具體執行計劃，此即為原告委任要約
      之意思表示；被告則於翌日以全臺聯總字第671號函復原
      告，表示同意接受原告委辦之公教人員日常生活必需品進
      貨、供貨事宜，並於78年11月16日提出業務計畫書，此即
      為被告承諾之意思表示。是兩造間已成立委任契約，且實
      施計畫、輔導要點及業務計畫書中之規定，即為系爭契約
      之內容，兩造自應遵守契約內容，履行系爭契約之權利義
      務。
    4.被告雖辯稱原告組織法律所定之職掌並無商品買賣之業務
      ，且該業務之辦理，原告既不提供資金亦不承擔損益，被
      告則須自行負擔經營所需資金及損益，顯屬被告自己之事
      務，實無因該項貨品供銷業務而與原告成立委任契約之餘
      地等語。惟查，原告行政院人事行政局（下稱「人事行政
      局」）及教育部分別為各行政院暨所屬機關人員及各級學
      校員工之人事主管機關，則原告採取非行使公權力之適當
      行政措施，低價供應所屬員工日常必需品，以安定各機關
      學校員工之生活，並增進機關學校員工之福利，自屬其機
      關潛在之業務之一，且不以有法令明確之依據或授權為必
      要，是原告將原屬其應自行辦理之「公教員工日常生活必
      需品進貨及供貨事宜」事項，委由被告代為辦理，自應認
      兩造間已就上開事項成立私法上之委任關係，至於業務計
      畫書「參、實施辦法」之「三財務方面」之(二)有關被告辦
      理該項委任事務所生損益由其自負虧損責任之規定，既為
      被告所承諾，而為系爭契約內容之一部分，且亦未違背法
      律強制、禁止之規定及公序良俗，則基於私法自治及契約
      自由原則，被告所辯上情，尚不足採。
  (二)如兩造間有私法委任契約關係，被告有無承諾須提撥社員社
    分配金之40%作為系爭基金？
    1.依被告所提業務計畫書「參、財務方面」之「三財務方面
      」之(二)之規定，被告應具體擬定社員社分配金分配比例及
      分配辦法，報請原告審查。是被告乃於82年2月8日以82全
      聯業字第0107號函送原告78暨79年度「盈餘分配表」，將
      被告78、79年度辦理公教生活必需品供應業務所餘盈餘之
      社員社分配金按「按社員社對全聯社交易額多寡比例分配
      」、「分配市縣聯合社」、「提撥為提供全聯社供銷場地
      設備之機關作為辦理員工福利之用」、「提撥為公教員工
      福利特別基金，作為辦理員工福利之用」四項提撥比例，
      定為「10%、10%、40%、40%」，經原告之「公教員工日常
      生活必需品供應業務輔導小組」第12次會議同意，並要求
      被告依業務計畫書「參、實施辦法」之「三財務方面」之
      (二)之1.規定，擬具盈餘分配辦法，報請業務主管機關審查
      ，原告並於同年4月26日以82局肆字第15842號函檢送上開
      會議記錄予原告。被告乃依上開決議，於82年7月2日以82
      全聯財字第0971號函檢送其委託業務社員社分配金分配比
      例及分配辦法予原告，其中說明二之(三)表明「提撥為公教
      員工福利特別基金，作為舉辦員工福利之用者，提撥比例
      為40%」等語，已如前述，顯見兩造確已就系爭基金之提
      撥比例為社員社分配金40%達成合意。
    2.復查被告78、79年度辦理公教員工生活必需品供應業務所
      餘盈餘分配，即係依兩造約定，於彌補虧損及支付股息後
      ，公積金提撥10%，公益金提撥5%，理事、事務員及技術
      員酬勞金提撥10%，社員社分配金提撥75%。社員社分配金
      再依82全聯財字第0971號函檢呈之「本聯合社委託業務社
      員社分配金分配比例及分配辦法」之內容分配，將社員社
      分配金之40%提撥為系爭基金。益見兩造非但已就系爭基
      金之提撥比例達成合意，被告並已依兩造之約定，執行78
      、79年度之盈餘分配，足徵被告確有承諾提撥社員社分配
      金之40%作為系爭基金。
    3.被告辯稱業務計畫書為其內部作業綱領，業務計畫書內提
      撥系爭基金之比例及辦理方式，均應由被告自行決定，縱
      有應報原告審查之記載，亦僅屬行政監督事項，並無私法
      效力等語。惟查，兩造間業已成立私法委任契約，且實施
      計畫、輔導要點及業務計畫書中之內容，均為委任契約之
      一部分，前已認定，則被告提撥系爭基金之比例及辦理方
      式自屬系爭契約內容之一部分，而須與原告達成合意；且
      解釋契約應探求當事人真意，兩造之法律關係既經認定屬
      於私法委任關係，即便兩造間之契約及公文往返之用語有
      審查、監督等語，亦不因此使兩造間之法律關係轉變成為
      公法關係。是被告上開所辯，容有誤會，洵不足採。
    4.被告復辯稱依合作社法第9條第1項第11款之規定，公積金
      、公益金提撥比例應以章程定之，合作社理事應依合作社
      法及章程與社員大會之決議執行業務，是被告辦理盈餘分
      配比例應依章程辦理，而提撥比例將隨章程之修改而變動
      ，原告僅能審查被告有無依章程規定分配盈餘，伊提出之
      82全聯財字第0971號函，僅就78、79年度之盈餘分配報請
      審查，並無以之為承諾之意思表示等語。惟查，兩造間就
      提撥系爭基金之方式及比例既已達成合意，已如前述，則
      被告為盈餘之處理、各別項目之分配比例，即不得任由被
      告透過片面修改章程之方式擅予變更，被告執行業務雖應
      依據章程及社員大會之決議，惟兩造間既有委任契約關係
      ，則被告於修改章程時本應通知原告並考慮原告之意見，
      始符合契約應得雙方同意之本質，而合作社法為兩造合意
      辦理盈餘分配之規範架構，祇要兩造間之合意不違反合作
      社法之規定，被告即不得以未經原告同意而擅自變更章程
      內容為由，抗辯原告無權要求被告依兩造合意之盈餘分配
      比例提撥系爭基金，是被告所辯上情，亦不足採。
  (三)被告如有上開承諾，則應如何計算社員社分配金40% 之系爭
    基金提撥比例？被告迄今究尚應提撥多少錢？
    1.原告人事行政局於79年6 月18日以79局肆字第24431 號函
      請被告依「公教員工日常生活必需品供應業務輔導小組」
      第3 次會議決議辦理盈餘提撥：「有關公積金及公益金之
      提撥比例宜按合作社法所訂最下限提撥，即公積金提撥10
      % ，公益金提撥5%。另股息之提撥比例似嫌過高，宜再斟
      酌。」「提撥股息、公積金、公益金、酬勞金後之結餘，
      原應依合作社法規定以社員社交易額多寡比例分配，惟因
      貴聯社電腦功能尚無法詳實計算社員社之交易情形，為有
      效使用此一盈餘，宜提撥為公教員工福利特別基金，作為
      辦理公教員工福利之用」等情，此有該函在卷可稽。顯見
      原告要求被告將盈餘扣除10% 公積金、5%公益金、10% 理
      事、事務員及技術員酬勞金後之結餘75% ，均作為社員社
      分配金。
    2.被告嗣於82年2 月8 日以82全聯業字第0107號函送原告78
      暨79年度「盈餘分配表」，即係將被告78、79年度辦理公
      教員工生活必需品供應業務所餘盈餘，依上開輔導小組第
      3 次會議決議，於彌補虧損及支付股息後，公積金提撥10
      % ，公益金提撥5%，理事、事務員及技術員酬勞金提撥10
      % ，社員社分配金提撥75% ，顯見被告亦同意以辦理公教
      員工生活必需品供應業務所得盈餘之75% 計算社員社分配
      金，而被告所檢送之上開盈餘分配表，亦經原告人事行政
      局之「公教員工日常生活必需品供應業務輔導小組」第12
      次會議同意，並經原告人事行政局於同年4 月26日以82局
      肆字第15842 號函檢送上開會議記錄予原告。應認兩造間
      就社員社分配金為被告辦理受託業務所得盈餘75% 之計算
      方式業已達成合意。此並可由被告嗣於82年7 月2 日以（
      82）全聯財字第971 函所附78、79年度系爭業務所得盈餘
      之社員社分配金分配表可知，78、79年度之社員社分配金
      ，被告即係依上開合意之盈餘75%計算，益足徵之。
    3.又依原告人事行政局於「公教員工日常生活必需品供應業
      務輔導小組」第12次會議中討論事項二，被告曾提出第8
      屆第3 次社員社代表大會修正通過之章程第38條，將自80
      年度起將受託業務盈餘之「公積金」、「公益金」、「理
      事、事務員及技術員酬勞金」、「社員社分配金」之提撥
      比例定為「40% 、10% 、10% 、40% 」送請原告審查，惟
      原告以涉及社員社分配金提撥比例之減少為由，而未同意
      ，並經原告人事行政局於同年4 月26日以82局肆字第
      15842 號函檢送上開會議記錄予原告在案。嗣後被告即依
      原告人事行政局上開函文，而於82年7 月2 日以82全聯財
      字第0971號函復原告，並隨函檢附「本聯合社委託業務社
      員社分配金分配比例及分配辦法」，該分配辦法並非特定
      年度之盈餘分配方式，顯見被告亦明知變更提撥盈餘之比
      例應經原告同意。是被告雖抗辯伊於第8 屆第3 次社員社
      代表大會修正通過之章程第38條已變更社員社分配金之提
      撥方式，惟經兩造合意之提撥比例及方式，既尚未經原告
      同意變更，被告片面之決定自無從拘束原告，是被告仍應
      依兩造原先合意之比例及方式提撥系爭基金。
    4.按法院為判決時，應斟酌全辯論意旨及調查證據之結果，
      依自由心證判斷事實之真偽；當事人已證明受有損害而不
      能證明其數額或證明顯有重大困難者，法院應審酌一切情
      況，依所得心證定其數額，民事訴訟法第222 條第1 項前
      段、第2 項分別定有明文。本件經兩造合意囑由安侯建業
      會計師事務所鑑定被告78至86年度所應提撥之系爭基金數
      額，鑑定人於初步評估系爭基金核算所需之財務資料完整
      性後，發現原告聲請本院實施保全證據，所封存之被告帳
      簿憑證90餘箱（90年度聲字第284 號裁定），因受納莉颱
      風影響，導致部分證物已無法辨識，且保全之證據資料亦
      不完整，79至84年度及86年度之會計表報大多闕如，被告
      亦不知其餘帳冊之所在，致鑑定人於鑑定被告78至86年度
      所應提撥之系爭基金數額時有重大困難，是鑑定人建議以
      經內政部備查之被告財務報表為基準，計算被告應提撥之
      金額。原告亦同意上開建議方案，被告雖不同意，惟審酌
      上開表報均為被告所製作，且78至86年間被告之組織及營
      運方式並無重大變更，提撥系爭基金之比例及方式又均相
      同等一切情況，認為鑑定人上開建議方案，尚屬公允、可
      行，本院遂向被告之社務主管機關內政部，調取被告78年
      至89年各年度之業務報告書、財務報告、資產負債表、損
      益表、財產目錄、盈餘分配表，並類推適用民事訴訟法第
      222 條第2 項之規定，囑請鑑定人以上開表報為基礎，按
      照雙方約定之提撥比例，核算被告78至86年度所應提撥之
      系爭基金數額。
    5.依被告「本聯合社委託業務社員社分配金分配比例及分配
      辦法」說明三「分配辦法」中，「按社員社交易額多寡比
      例分配暨分配縣市聯合社」及「提供場地機關員工福利金
      」項下，分別有約定金額應轉入系爭基金之規定，而關於
      85、86年度各項應轉入金額之多寡，因被告未依約提撥，
      故鑑定人於94年6 月27日所提鑑定報告「執行程序五」所
      載：因未能取具85年度、86年度「按社員社交易額多寡比
      例分配暨分配縣市聯合社」及「提供場地機關員工福利金
      」之部分轉入數，故依下述二種方法推估：方法1.以實際
      78 年 度至79年度之「按社員社交易額多寡比例分配暨分
      配縣市聯合社」及「提供場地機關員工福利金」之部分轉
      入數各占社員社分配金之百分比估算之。方法2.以80年度
      至84 年 度（非按合作社法所定比率提撥年度）實際之「
      按社員社交易額多寡比例分配暨分配縣市聯合社」及「提
      供場地機關員工福利金」之部分轉入數各占社員社分配金
      之百分比估算之。是以上開2 種方法所核算被告應提撥系
      爭基金之數額便有不同，而鑑定人依方法1.所核算出被告
      迄今應提撥之數額為213,624,551 元，與被告實際提撥之
      差異為62,670,000元（詳如附表1）， 而依方法2.所算出
      迄今應提撥之數額為216,148,441 元，與被告實際提撥之
      差異為65,200,000元（詳如附表2）。
    6.被告雖辯稱85、86年度並無由他項分配金轉入系爭基金之
      情形，並無以前年度轉入情形，推估應轉入金額之理等語
      。惟依被告所提業務計劃書「參、實施辦法」之「三財務
      方面」之(三)之3.規定，被告就受委任業務有使會計獨立，
      並定期製作財務報表，送請原告審查之義務，惟除78、79
      兩年度外，被告均未提出完整之財務報表供原告審查，且
      自85年度起便未再依約提撥系爭基金。而從被告向內政部
      申報核備之資料內，亦無各縣市提撥之比例，在被告未提
      撥系爭基金，復無法提出財務資料供鑑定人核算之情形下
      ，致鑑定人於鑑定被告85至86年度所應提撥之系爭基金數
      額時發生重大困難，本院祇得本諸前開同一理由，類推適
      用民事訴訟法第222 條第2 項之規定，囑請鑑定人以上開
      2 種推估方法，推算被告85至86年度之「按社員社交易額
      多寡比例分配暨分配縣市聯合社」及「提供場地機關員工
      福利金」項下應轉入系爭基金之數額。是被告所辯上情，
      尚不足採。
    7.兩造既已約定被告應依「本聯合社委託業務社員社分配金
      分配比例及分配辦法」說明三「分配辦法」中所定之辦法
      分配「按社員社交易額多寡比例分配暨分配縣市聯合社」
      及「提供場地機關員工福利金」所應轉入之數額，且原告
      亦主張被告80至84年所實際提撥之數額並未以縣市別而都
      是以客戶別為計算基準，而未依兩造約定據實提撥系爭基
      金，故上開方法2.以被告80至84年實際提撥數額核算之各
      縣市提撥比例之分算資料，應非兩造合意之提撥比例。次
      依上開鑑定報告「執行程序四」所載：78、79年度被告實
      際分配縣市聯合社之相關財務資料與內政部及原告人事行
      政局之財務資料相核對，尚屬可信，並試算78、79年度年
      度應提撥數額與實際提撥數額結果並無重大差異，又依被
      告所提（82）全聯財字第2094號函檢附78、79年度辦理委
      託業務所得盈餘之社員社分配金分配表之記載，被告於78
      、79年度確有以兩造約定之方式，提撥「按社員社交易額
      多寡比例分配暨分配縣市聯合社」及「提供場地機關員工
      福利金」所應轉入系爭基金之數額，是應以方法1.為基礎
      ，核算出被告迄今尚應提撥系爭基金之數額，較為可採。
      故原告主張應以方法2 所核算之數額為基礎，計算被告尚
      應提撥系爭基金之數額，尚不足採。
    8.被告又辯稱伊就受託業務所應提撥之系爭基金，應以伊對
      各機關學校員工消費合作社或其聯合社供貨所生盈餘為限
      ，至於伊自行設立營業單位，直接對外銷售部分，既非受
      託業務之一部分，其所得自與系爭基金無關，是鑑定報告
      以伊歷年盈餘分配表所載委託業務盈餘全數為依據，並不
      可採等語。惟查，被告主張於其盈餘分配表「委託業務」
      項目之盈餘內，包含其自行設立營業單位，直接對外銷售
      部分之收入，顯與盈餘分配表「委託業務」之記載不符；
      而依業務計劃書「參、實施辦法」之「三財務方面」之(三)
      之3.規定，兩造既已約定被告辦理委任業務之會計應獨立
      ，則被告辯稱「委託業務」部分盈餘，內含被告自行設立
      營業單位，直接對外銷售部分收入，亦與系爭契約有違，
      而屬於變態事實，依舉證責任分配之原則，被告即須就此
      負舉證責任，惟其迄未舉證以實其說；另依被告以82全聯
      財字第2094號函送交原告78、79年委託業務盈餘之社員社
      分配金分配表即知，被告確係依據78、79年度之「委託業
      務」部分盈餘，扣除所得稅及股息後，以75% 計算提撥社
      員社分配金，並有該函在卷足憑，是被告辯稱「委託業務
      」部分盈餘，內括其自行設立營業單位，直接對外銷售部
      分之收入，亦不足採，鑑定人依被告歷年盈餘分配表所載
      「委託業務」項目之盈餘計算社員社分配金，洵屬有據。
  (四)原告是否為系爭基金之請求權人？
    1.按民法第541條第1項規定：受任人因處理委任事務，所收
      取之金錢、物品及孳息，應交付於委任人。本件兩造間成
      立委任契約，原告委託被告辦理公教人員日常生活必需品
      進貨、供貨事宜，並委任被告提撥委任業務所生盈餘之一
      定比例作為系爭基金，則揆諸前揭規定，被告交付其應提
      撥之系爭基金，即為其契約義務，原告復為系爭契約之當
      事人，自有權請求被告給付系爭基金。
    2.原告固為系爭基金之請求權人，惟依被告82全聯財字第09
      71號函檢附之「本聯合社委託業務社員社分配金分配比例
      及分配辦法」說明三「分配辦法」(三)規定：「公教員工福
      利特別基金之部分，則採集中保管，統籌運用為原則，並
      依行政院人事行政局洽法制單位及財主單位研究，製訂處
      理方式後，再行辦理，而在未研究出處理方式前，該項基
      金擬暫由本聯合社以專戶儲存於金融行庫，並負善良保管
      之責。」原告於研究出系爭基金之處理方式前，亦曾將之
      暫交被告保管，惟嗣後原告已決定改以開立銀行專戶之方
      式處理，此有原告所提出「公教員工日常生活必需品供應
      業務輔導小組」第17次會議記錄在卷可稽，原告並據以要
      求被告以開立臺灣銀行支票之方式給付各年度應提撥之公
      教員工福利基金，嗣經被告先後分別以（85）全聯財字第
      0100號函、（85 ）全聯財字第3852號函檢送80年至84年
      度委託業務盈餘所提撥之系爭基金予原告，此亦有上開函
      文附卷足憑，顯見被告縱曾於原告決定系爭基金處理方式
      前，暫時保管系爭基金，惟系爭基金之提撥既屬系爭委任
      契約之內容，原告自仍為系爭基金之請求權人。
    3.被告辯稱依合作社法第24條之規定及其章程第38條第4款
      之規定，系爭基金既係以社員交易額之多寡為提撥標準，
      自僅有被告之社員始有受領系爭基金之權利，是原告並無
      請求之權利，至於已交付原告部分性質為贈與等語。惟按
      合作社法僅規定以社員交易額多寡作為提撥盈餘之計算方
      式，而非謂限於社員始得受領系爭基金；且被告依合作社
      法第23、24條之規定所擬定之「本聯合社委託業務社員社
      分配金分配比例及分配辦法」，既經原告同意，作為被告
      承諾辦理委託業務盈餘提撥之辦法，該分配辦法亦未違反
      合作社法之規定，是被告辯稱依合作社法被告無權受領系
      爭基金，容有誤會，而不足採。又按稱贈與者，謂當事人
      約定，一方以自己之財產無償給與他方，他方允受之契約
      ，民法第406條定有明文。本件被告接受原告委任辦理公
      教員工日常生活必需品供應業務，並約定自被告辦理是項
      業務之「盈餘」中提撥一定比例予原告作為系爭基金，系
      爭基金顯為被告辦理上開業務受有盈餘所付出之對價之一
      ，而與一方以自己之財產無償給與他方之贈與契約要件，
      迥不相侔，是被告辯稱其已交付原告之基金為贈與性質，
      對於尚未交付之贈與，原告無權請求給付等語，亦不足採
      。
    4.被告又辯稱依82全聯財字第0971號函所附78、79年社員社
      分配金分配表中，關於四公教員工福利特別基金項下第(二)
      點說明：系爭基金部分，擬先提撥暫留於全聯社帳上，再
      由該聯社業務部擬定分配辦法，並以直接受惠公教員工為
      優先考慮，以確實掌握客群……等語，可知系爭基金仍須
      社員始得享有，原告並無請求權云等語。惟查，系爭基金
      設立之目的固係為辦理公教員工福利之用，惟系爭基金應
      如何運用，與原告依系爭契約請求交付系爭基金之權利間
      ，本屬二事，不應混為一談，是被告以原告暫時交伊保管
      系爭基金期間所擬之抽象處理原則，辯稱原告無請求交付
      系爭基金之權等語，洵屬無據。
  (五)原告之請求是否已罹於時效？
    1.按民法第126條規定，利息、紅利、租金、贍養金、退職
      金及其他1年或不及1年之定期給付債權，其各期給付請求
      權，因5年間不行使而消滅。所謂定期給付債權，係指基
      於一定法律關係，因每次一年以下期間之經過順次發生之
      債權而言。查依被告業務計畫書「參、實施辦法」之「三
      財務方面」之(二)之規定，盈餘係每年結算一次，而依被告
      歷來檢送內政部備查之章程第37條、第27條所示，被告係
      以國曆1 月1 日至12月31日為一業務年度，年度終了時結
      算一次，由理事會編製會計表冊及盈餘分配表，報告於代
      表大會，代表大會於每一業務年度終了後6 個月內召集之
      ，並審議會計表冊及盈餘分配，故系爭基金既係依系爭契
      約之法律關係，按年自被告辦理受託業務所得盈餘提撥75
      % 之社員社分配金中之40% 計算而來，並每年順次發生，
      與股份有限公司每年發放股息、股利之週期及程序若合符
      節，性質上亦應屬民法第126 條所規定之1 年定期給付債
      權。
    2.原告雖主張被告每年召開社代表大會審議會計表冊及盈餘
      分配表之時間，或者將財務報告書、資產負債表、損益計
      算表、損益表、財產目錄及盈餘分配表等送請內政部核備
      之時間，均不固定，間隔經常在一年以上，另關於系爭基
      金之具體分配比例，兩造於82年間始達成合意，是78、79
      年度之系爭基金，被告於83年間才給付，78年度至82年度
      之系爭基金，原告均於83年間始得請求被告給付，故系爭
      基金並不屬於民法第126 條之定期給付債權等語。惟查，
      被告有無依法定期召開社代表大會以決定其盈餘分配，固
      可能影響原告得請求被告交付系爭基金之時點，而被告未
      定期將相關表報送社務主管機關內政部審查，亦可能影響
      內政部對被告之行政管理措施，惟均與系爭基金之性質是
      否屬於1 年定期給付債權之判斷無涉，蓋無論被告是否定
      期於每年計算出應提撥系爭基金之數額，原告對被告之債
      權仍係每年順次發生，是兩造就78、79年度系爭基金之分
      配比例，雖於82年間始達成合意，惟原告對被告78、79年
      度之系爭基金債權仍會於各該年度順次發生，祇不過原告
      請求權消滅時效之起算時點，應自82年確定分配比例後並
      計算出應提撥系爭基金之數額時始起算，是原告主張系爭
      基金並非定期給付債權，容有誤會，尚不足採。
    3.按民法第128 條前段規定，消滅時效，自請求權可行使時
      起算。依被告章程之規定，每年1 月1 日至12月31日為一
      業務年度，代表大會於每一業務年度終了後6 個月內召集
      之，故依章程每一年度之盈餘分配請求權，至遲於次年7
      月1 日起即得行使，且原告對被告之系爭基金請求權，應
      適用5 年之短期消滅時效，均如前述。經查：
      (1)原告於90年6 月14日提起本件訴訟時，雖請求被告給付
        80至86年度依兩造合意所應提撥之系爭基金，惟表示因
        正確數額須經鑑定人鑑定後始得確定，故先請求被告應
        給付最低金額1,000 萬元。
      (2)原告每一年度之系爭基金給付請求權，雖至遲於次年7
        月1 日起即得行使，惟被告既於其民事答辯4 狀中自承
        85年之社員代表大會舉行日期為該年6 月28日，則原告
        至遲於翌日即85年6 月29日即得行使84年度之系爭基金
        請求權，消滅時效亦開始起算，而從原告起訴時，往前
        推算5 年之消滅時效期間，係從85年6 月15日起算，故
        原告對被告83年度以前之系爭基金給付請求權均已罹於
        時效，原告起訴之效力，僅能中斷84年度以後於1,000
        萬元範圍內之系爭基金給付請求權之消滅時效。而依附
        表1 所示，原告所得請求84年度之系爭基金數額為
        7,969,681 元，並未逾原告起訴時所請求之1,000 萬元
        ，是原告所得請求84年度之系爭基金數額，皆未罹於時
        效。
      (3)原告嗣於91年1 月17日又擴張其聲明為請求被告給付
        2,000 萬元，是自86年1 月16日起於12,030,319元（計
        算式：20,000,000-7,969,681=12,030,319）之 範圍內
        ，亦生中斷消滅時效之效力，而原告對被告85、86年度
        系爭基金之請求權，依附表1 所示數額分別為
        9,270,408 元、1,815,975 元，至遲應先後於86年7 月
        1 日、87年7 月1 日可得行使，均在原告91年1 月17日
        擴張聲明後之中斷消滅時效範圍內，而未罹於時效。
      (4)原告雖主張伊曾於88年間訴請被告交付委託業務相關帳
        冊，以確定債權金額，並經法院判決勝訴，亦生消滅時
        效中斷之效果等語。惟查，原告於上開事件係訴請被告
        交付帳冊，所中斷者，至多僅係交付帳冊請求權之消滅
        時效，與本件原告之系爭基金交付請求權消滅時效無關
        ，自不生時效中斷之效力，是原告上開主張，容有誤會
        ，洵不足採。
      (5)又被告雖於85年度以後即未再提撥系爭基金，惟兩造於
        82年間既已達成就系爭基金之提撥方式及比例達成協議
        ，則原告即得於82年以後逐年請求被告提撥系爭基金，
        且依鑑定報告顯示，被告每年均有召開社員代表大會，
        並將年度盈餘分配表送內政部備查，是縱被告於85年度
        以後即未再提撥系爭基金，惟原告既處於得請求被告交
        付之狀態，消滅時效仍持續進行，附此敘明。
      (6)綜上，被告84至86年度共應提撥系爭基金之差異數額為
        19,056,064元（計算式：7,969,681+9,270,408+
        1,815,975=19,056,064），未超過原告起訴及第1 次擴
        張聲明共2000萬元之中斷消滅時效之範圍，至於原告對
        被告83年度以前之系爭基金給付請求權均已罹於時效，
        被告復已為時效抗辯，是原告僅得請求被告給付84至86
        年依約被告應提撥系爭基金之差異數額全額。
五、綜上所述，原告與被告間就辦理公教人員日常生活必需品進
    、供貨事宜，係成立私法上之委任契約，並非公法關係，兩
    造並合意由被告辦理受託業務所得盈餘提撥75% 作為社員社
    分配金，再將社員社分配金40% 提撥作為系爭基金，是被告
    有交付系爭基金之契約義務，原告則為系爭基金之請求權人
    ，而依鑑定報告，以方法1.所核算出被告應再提撥80至86年
    度之系爭基金差異數額雖為62,670,000元，惟因原告就83年
    度以前之系爭基金請求權皆已罹於時效，是原告僅得請求被
    告交付84年度以後之系爭基金。從而，原告依系爭契約及業
    務計畫書「參、實施辦法」之「三財務方面」之(二)之1.規定
    ，於訴請被告給付19,056,064元及自起訴狀繕本送達翌日即
    91年1 月26日起至清償日止，按週年利率5%計付遲延利息之
    範圍內，洵屬正當，應予准許。逾此範圍之請求，則屬無據
    ，應予駁回。
六、兩造均陳明願供擔保，聲請宣告假執行及免為假執行，經核
    原告勝訴部分，均於法相符，爰分別酌定相當之擔保金額予
    以准許；至原告敗訴部分，其假執行之聲請亦失所附麗，應
    予駁回。
七、本件判決基礎已臻明確，兩造其餘之攻擊防禦方法及訴訟資
    料經本院斟酌後，核與判決不生影響，無一一論述之必要，
    併予敘明。
據上論結，原告之訴為一部有理由，一部無理由，依民事訴訟法
第79條、第390條第2項、第392條第2項判決如主文。
中　　華　　民　　國　　94　　年　　11　　月　　21 　　日
                  民事第二庭  法  官  張國勳
以上正本證明與原本無異。
如對本判決上訴須於判決送達後20日內向本院提出上訴狀。
中　　華　　民　　國　　94　　年　　11　　月　　23　　日
                              書記官  高郁婷
